臺北高等行政法院判決　　　　　　　　　　　　　　　九十年度訴字第一一七一號
　　　　　　　　　　　　　　　.
　　原　　　告　甲○○
　　訴訟代理人　丙○○
　　　　　　　　丁○○
　　被　　　告　台北市政府
　　代　表　人　乙○○市長）.
　　訴訟代理人　己○○
　　　　　　　　戊○○
右當事人間因國宅事件，原告不服內政部中華民國八十九年十二月十四日台（八九）
內訴字第八九○八一五一號訴願決定，提起行政訴訟。本院判決如左：
　　主  文
訴願決定及原處分均撤銷。
被告應恢復原告國宅優先等候承購資格。
訴訟費用由被告負擔。
　　事  實
一、事實概要︰
    緣原告於民國八十四年十一月六目以購屋儲蓄存款戶申請等候承購國宅，經被告
    機關初審合格列為「優先戶第三六四九號順位」，八十五年被告機關全面清查等
    候戶資格，清除不合格者後，依順序重新編列為第三二六五號順位。八十八年九
    月二十二日被告機關所屬國民住宅處（以下簡稱國宅處）以原告於等候承購國宅
    期間曾多次提領存款，核與國民住宅出售出租及商業服務設施暨其他建築物標售
    標租辦法（以下簡稱國宅售租辦法）第七條第二項、內政部營建署七十九年九月
    十八日營署宅字第一七八○號函及內政部八十三年九月二十七日內營字第八三八
    八四三二號函釋規定不符，即以八十八年十二月三日北市宅三字第八八二四二九
    五四○○號函知原告：「．．．台端既不符『購屋儲蓄存款本息至獲配國宅止，
    中途不得提領』之規定，有關申請恢復國宅承購順位乙節，歉難同意，．．．。
    」原告對之不服，提起訴願及再訴願，終經內政部八十九年九月一日以台內訴字
    第八九○六二八三號再訴願決定，以國宅處非本案國民住宅事件之權責機關，而
    以八十八年十二月三日北市宅三字第八八二四二九五四○○號函通知原告，自有
    欠合，應由內政部予以撤銷，原決定未審於此，亦有欠洽，應一併予以撤銷，由
    國宅處於二個月內將全案由被告機關另為適法之處分。被告機關旋據以八十九年
    九月十一日府宅三字第八九○七二五一○○○號函知原告，台端國宅承購資格及
    等候順位應予以註銷。原告仍不服，提起訴願，經遭駁回，遂向本院提起行政訴
    訟。
二、兩造聲明：
　(一)原告聲明求為如判決主文所示。
　(二)被告聲明求為判決駁回原告之訴。
三、兩造之爭點：
    本件主辦國宅之主管機關內政部，認以購屋儲蓄存款戶申請等候承購國宅者，有
    增訂於獲配國民住宅前，其本息均不得提領之規定之必要，惟未依母法之授權於
    國民住宅條例施行細則中修訂，而於國宅售租辦法中予以修訂，其規定有無效力
    。又被告對將使人民產生失權效果之重大事項，未於通知中教示民眾，反於函件
    中告訴人民，其存款未達法定標準者，得於選購前一日補足，竟於人民違反該規
    定，即不予補足之機會，即予取消其選購國宅之資格，其行政處分是否有效。
　(一)原告主張之理由：
    1.原告自申請國宅承購及等候順位開始，即依七十八年三月二十四日台北市政府
      公告（七八）北市府宅三字第三一五六三一號（含台北市市民申請等候承購國
      民住宅或貸款自購住宅及承購承貸須知）辦理。其間歷經多時等候，並經有關
      機關之數次函知：(1)八十五年三月十九日國宅處北市宅三字第一二五○七號通
      知申請等候承購國宅優先戶經初審合格，編序為三六四九依序列冊；(2)八十五
      年十二月二日國宅處（八五）北市宅三字第四七九七八號通知原等候順位為三
      六四九重新排序為三二六五；(3)八十七年七月七日國宅處北市宅三字第八七二
      二四三○六○一號函，為辦理地上權國宅出售事宜，訂於八十七年七月十七日
      舉辦地上權國宅說明會，請檢送相關資料，以憑續辦資格審查及配售作業。以
      上書面文件，無論直接、間接或明示、隱喻，均未告知參加購屋儲蓄存款者，
      於獲配國民住宅前，其本息均不得提領。此一事實，極為明確，被告機關暨其
      所屬國宅處違反信賴保護原則及誠信原則，至為明顯。
    2.被告機關暨其所屬國宅處，係以內政部營建署七十九年九月十八日（七九）營
      署宅字第一七八○號、內政部八十三年九月二十七日（八三）內營字第八三八
      八四三二號函釋規定，作為註銷原告之國宅承購及等候順位之理由與依據，所
      言實是「似是而非」。內政部及營建署所為函釋，增列法律所無之限制，實已
      違法；又被告機關暨其所屬國宅處不遵行上級行政機關解釋規定，難辭行政怠
      忽，且對函釋規定之法效力之適用，濫行、扭曲解釋，做違法及無效之處分。
      謹詳述如下：
      (1)增列法律所無之限制，違法解釋，有違憲法保障人民權利之意旨：
        營建署七十九年九月十八日（七九）營署宅字第一七八○號函釋：略以「按
        購屋儲蓄存款．．．，其中規定『須存滿一年以上』乙節，係指連續儲存至
        購屋時為止。．．．」；內政部八十三年九月二十七日（八三）內營字第八
        三八八四三二號函釋：略以「有關國宅條例第三十九條及同條例施行細則第
        六十條所稱之購屋儲蓄存款係指．．．；存款人儲存滿一年以上且存款本息
        達當年度國宅售價上限百分之三十以上者，得申請列入國宅優先等候名冊。
        惟經列入優先等候名冊後，其存款本息至獲配國宅止，中途不得提領。．．
        ．為杜爭議，宜將前述規定於受理申請等候名冊登記之書表及公告內明」。
        按國民住宅條例第三十九條及同條例施行細則第六十條僅限制儲存滿一年以
        上和存款本息達當年度國宅售價上限百分之三十以上二項要件，而前開二個
        函釋所為「存款本息至獲配國宅止，中途不得提領」之規定，實已逾越法律
        原旨與範圍，縱不論其是否違反比例原則，僅就其增列法律所無之限制，已
        明確違法，有違憲法保障人民權利之意旨。
      (2)被告機關暨其所屬國宅處違反上級行政機關解釋規定，難辭行政怠忽。既然
        內政部及營建署對購屋儲蓄存款有不同於國民住宅條例第三十九條及同條例
        施行細則第六十條之解釋規定，此一行政規則，應拘束行政機關之行為，被
        告機關暨其所屬國宅處卻不於公告與相關書面文件明確告知申請人。
      (3)無視同一規定解釋之同一性原則，據以所作處分，應屬違法處分：
        內政部八十三年九月二十七日（八三）內營字第八三八八四三二號之函釋規
        定，被告機關暨所屬國宅處將「惟經列入優先等候名冊後，其存款本息至獲
        配國宅止，中途不得提領」規定，適用為強制規定，用以要求申請人；同一
        函釋中之「宜將前述規定於受理申請等候名冊登記之書表及公告內明」，卻
        視而不見，且扭曲解釋為訓示規定，不予執行，無視同一規定解釋之同一性
        原則，據以註銷原告之國宅承購資格及等候順位，應屬違法之行政處分。
      (4)前開函釋屬行政規則，法之效力不應及於人民，據以所作處分，應屬無效：
        前開函釋未明示告知申請人，屬行政規則，僅具有拘束訂定機關及下級機關
        之效力，被告機關暨其所屬國宅處未盡告知之義務，逕以行政規則性質之函
        釋強加於原告，註銷原告之國宅承購資格及等候順位，屬無效之行政處分。
    3.國宅售租辦法第七條第二項規定「前項第三款參加購屋儲蓄存款者，於獲配國
      民住宅前，其本息均不得提領。」於八十六年十月二十九日增修發布，其係為
      前開函釋規定之法制正常化而定，甚為明顯，其效力自不得溯及既往，不得正
      當化被告機關暨其所屬國宅處未盡告知義務之應作為而不作為，此其一；另外
      ，國民住宅條例第三十九條及同條例施行細則第六十條僅限制儲存滿一年以上
      和存款本息達當年度國宅售價上限百分之三十以上二項要件，而國宅售租辦法
      係依國民住宅條例第七條第三項訂定之，雖亦基於法律授權之法規命令，但卻
      有母法與子法之別，自應以國民住宅條例第三十九條及同條例施行細則第六十
      條之原則性規定為優先適用，「於獲配國民住宅前，其本息均不得提領」之規
      定，在此自應退讓，此其二；最後，國宅售租辦法第七條第二項規定「前項第
      三款參加購屋儲蓄存款者，於獲配國民住宅前，其本息均不得提領。」業已逾
      越本法，增列原則法律所無之限制，且申購國宅之人民，均屬經濟弱勢，有待
      國家予以特別協助者，此所以國民住宅條例第三十九條及同條例施行細則第六
      十條僅限制儲存滿一年以上和存款本息達當年度國宅售價上限百分之三十以上
      二項要件之最主要立法理由，而國宅售租辦法第七條第二項規定，為配合前開
      函釋，枉顧國民住宅條例之立法宗旨與目的，增列本息均不得提領之限制，致
      使經濟弱者須籌足比原有法律規定更多的金錢，實已違反原則法之規定，並違
      反比例原則，有違憲法保障人民權利之意旨，應不予援用，是屬自明。
    4.原告從八十四年等候國宅至被註銷為止，未獲國宅處告知不得提領存款，歷經
      重新送審及地上權配售優先等候戶，承購資格審查，都沒問題，卻於屆臨配售
      國宅前，始對人民說不能提領存款，更何況原告八十八年下半年開始（國宅配
      售審查資格前）薪水都直接匯入該戶頭，原告若知其不得提領，根本不會將自
      己的權益開玩笑，若真不能提領生活是會出問題，而日平均存款亦有達國宅標
      準九十六萬元以上（國宅配售審查資格要求等候期間不得低於九十六萬元以上
      ），該存款確為原告購屋存款用，原告雖有提領並非整筆資金移作他用，尤其
      八十三年九月二十七日（八三）內營字第八三八八四三二號之函釋規定，同一
      函釋中之「．．．宜將前述規定於受理申請等候名冊登記之書表及公告內明」
      ，原告查遍國宅申請文件皆未見其說明，如此片面做法，實令原告不服，請判
      決如原告訴之聲明等語。
　(二)被告主張之理由：
    1.按國宅售租辦法第七條第一項第三款規定：「具備第四條條件，且有下列情形
      之一者，得有優先承購或承租國民住宅之權利：三、參加購屋儲蓄存款達一定
      標準者。」同條第二項規定：「前項第三款參加購屋儲蓄存款者，於獲配國民
      住宅前，其本息均不得提領。」另內政部營建署七十九年九月十八日營署宅字
      第一七八○號函釋：「按『購屋儲蓄存款』乃協助欲購屋者具備購屋能力而開
      辦之輔貸措施，該項存款當專供購屋使用；國宅條例將其納入並得給予優先承
      購之權利，其中規定『．．．須存滿一年以上．．．』乙節，係指連續儲存至
      購屋時為止。」又內政都八十三年九月二十七日（八三）內營字第八三八八四
      三二號函釋：「有關國宅條例第三十九條及同條例施行細則第六十條所稱之『
      購屋儲蓄存款』係指國內銀行依據財政部所頒『購屋儲蓄放款實施要點』辦理
      之購屋儲蓄存款；存款人儲存滿一年以上且存款額度達當年度國宅售價上限百
      分之三十以上者，得申請列入國宅優先等候名冊。惟經列入優先等候名冊後，
      其存款本息至獲配國宅止，中途不得提領。為杜爭議，宜將前述規定於受理申
      請等候名冊之書表及公告內載明。」另八十一年六月二十六日台內營字第八
      一○三四八三號函釋：「申請承購國宅之等候戶，自初審合格列入等候名冊至
      複審配售時均須符合國宅承購資格。」
    2.卷查本件原告起訴理由，係以被告未先告知於獲配國宅前，其購屋儲蓄存款本
      息不得提領，有違信賴保護及誠信原則；又內政都之前開函釋增列法律所無之
      限制，係違法解釋，有違憲法保障人民權利之意旨及該函釋為行政規則，效力
      不及於人民，所作行政處分無效；又國宅售租辦法第七條第二項係於八十六年
      間增訂，不得溯及既往，且國民住宅條例第三十九條及同條例施行細則第六十
      條僅限制儲蓄滿一年以上和存款本息達當年度國宅售價上限百分之三十以上二
      要件，應優先適用及國宅售租辦法逾越母法云云。
    3.按國民住宅主管機關在中央為內政都，其權責包括國民住宅法規之研擬、訂定
      及解釋等，為國民住宅條例第三條及其施行細則第三條第一款第(一)目所分別明
      文；又本條例施行細則、國民住宅出售、出租等辦法由內政部定之，亦分為國
      民住宅條例四十四條及第七條第三項明定，是以就上開國民住宅條例施行細則
      及國宅售租辦法之規定，內政都自有權依原文之意涵，再加解釋，且綜觀該購
      屋儲蓄之性質，如存款期間仍得由存款人任意提領，自失其原儲存購屋之本意
      ，內政部所為之解釋，僅重申該規定本質，並無變更該規定，原告所指違憲、
      逾越母法等顯不足取；又該法規係依法發布施行，並不待被告告知，對外即發
      生效力，原告自應遵守，亦無溯及既往之問題。是以原告於等候期間多次提領
      存款，顯已違反國宅售租辦法第七條、內政部營建署七十九年九月十八日營署
      宅字第一七八○號函釋及八十三年九月二十七日（八三）內營字第八三八八四
      三二號函釋及八十一年六月二十六日台內營字第八一○三四八三號函釋之規
      定。故被告註銷原告國宅承購資格及等候順位，依法並無不合。原告所訴顯無
      理由，請判決駁回原告之訴云云。
　　理  由
一、查原告於八十四年十一月六目以購屋儲蓄存款戶申請等候承購國宅，經被告所屬
    國宅處初審合格列為「優先戶第三六四九號順位」，八十五年被告所屬國宅處全
    面清查等候戶資格，清除不合格者後，依順序重新編列為第三二六五號順位。嗣
    被告所屬國宅處於八十八年辦理複審時以原告自八十四年十月三日至八十八年九
    月三十日止，於等候承購國宅期間，在大安商業銀行所開設之購屋儲蓄存款存摺
    帳戶曾多次提領存款，核與國宅售租辦法第七條第二項、內政部營建署七十九年
    九月十八日營署宅字第一七八○號函及內政部八十三年九月二十七日內營字第八
    三八八四三二號函釋規定不符為由，而以八十九年九月十一日府宅三字第八九○
    七二五一○○○號函知原告，註銷其國宅承購資格及等候順位等情，此有被告機
    關上開函件附在原處分卷可稽，並為兩造所不爭；是本件所應審究者厥為原告以
    購屋儲蓄存款戶申請等候承購國宅時，是否對其所設購屋儲蓄存款帳戶必須「存
    款本息至獲配國宅止，中途不得提領」。
二、按國民住宅條例第三十九條規定：「凡在政府指定之銀行參加購屋儲蓄存款達一
    定標準者，其依規定申請貸款自建國民住宅或承購政府直接興建之國民住宅時，
    得優先核准之。」同條例第四十四條規定：「本條例施行細則由內政部定之。」
    國民住宅條例施行細則第六十條規定：「本條例第三十九條所稱參加購屋儲蓄存
    款，儲存滿一年以上，其存款本息達當年度國民住宅售價上限百分之三十以上者
    。」綜上規定可知，國民住宅條例第三十九條參加購屋儲蓄存款達一定標準者，
    即能獲得優先核准購買國民住宅，至於所稱購屋儲蓄存款達一定標準之定義，依
    同條例第四十四條規定，僅授權內政部訂定施行細則，而內政部所制訂之施行細
    則第六十條規定，本條例第三十九條所稱參加購屋儲蓄存款，係指儲存滿一年以
    上，其存款本息達當年度國民住宅售價上限百分之三十以上者而言，倘其儲存滿
    一年以上，且其存款本息達當年度國民住宅售價上限百分之三十以上者，並未限
    制其不得提領；且八十五年三月十九日原告申請以購屋儲蓄存款戶申請等候承購
    國宅時，內政部所訂之國宅售租辦法，並無規定「參加購屋儲蓄存款者，於獲配
    國民住宅前，不得提領本息」，至八十六年十月二十九日修正發布時始將上開規
    定增列於該辦法第七條第二項，此亦有內政部營建署八十九年八月八日審理本件
    再訴願案件時之專案審查會議紀錄及其附件「國民住宅出售出租及商業服務設施
    暨其他建築物標售標租辦法」修正表附在原處分卷可按。查國民住宅條例第四十
    四條規定，僅授權內政部訂定施行細則，並未授權內政部得制定國宅售租辦法，
    內政部如認有限制參加購屋儲蓄存款者，於獲配國民住宅前，不得提領本息之必
    要，自應修訂國民住宅條例施行細則，其僅修訂法律未授權規定之國宅售租辦法
    ，超越法律空白授權範圍限制人民之權利，該辦法逾越母法所作之限制已難認為
    有效，而況，內政部作上開解釋時，八十三年九月二十七日（八三）內營字第八
    三八八四三二號函亦稱經列入優先等候名冊後，其存款本息至獲配國宅止，中途
    不得提領；為杜爭議，宜將前述規定於受理申請等候名冊之書表及公告內載明等
    語，本件原處分不惟未教示原告於獲配國宅前，中途不得提領購屋存款，且原告
    所屬國宅處於八十七年七月七日北市宅三字第八七二二四三○六○一號函第八點
    記載：「國宅等候人以購屋儲蓄存款申請優先等候承購國宅者，其存款時間應存
    滿一年以上，且存款金額（本息合計）達到該承購基地國宅售價上限百分之三十
    ，本基地達新台幣一百六十七萬六千零九十一元，始可參加選購，如未達上述標
    準者，請於選購前一日補足差額，則取消承購地上權國宅資格，惟仍保留其等候
    一般國宅順位。」此有上開函件附在本院卷可憑，被告所屬國宅處既通知未達上
    述標準者，得於選購前一日補足差額，則原告信賴其通知，予以存提款，被告竟
    未通知更正，於原告尚在等候時，即以此理由，取消原告優先戶第三二六五號順
    位等候選購之資格，顯有違行政程序法之信賴保護原則，該行政處分應屬無效，
    原告聲明求為撤銷訴願決定及原處分，並請求判命被告應恢復原告國宅優先等候
    承購資格，即無不合，應予准許。
據上論結，原告之訴為有理由，爰依行政訴訟法第九十八條第三項前段，判決如主文
。
中　　華　　民　　國　　　九十一　　年　　　一　　　　月　　　十六　　　日
                               臺 北 高 等 行 政 法 院  第 一 庭
                                           審 判 長 法  官　鄭忠仁
           　　　　　　　　　　　　　　　　　　　　 法　官　楊莉莉
           　　　　　　　　　　　　　　　　　　　　 法　官　林金本
右為正本係照原本作成。
如不服本判決，應於送達後二十日內，向本院提出上訴狀並表明上訴理由，如於本判
決宣示後送達前提起上訴者，應於判決送達後二十日內補提上訴理由書（須按他造人
數附繕本）。
中　　華　　民　　國　　　九十一　　年　　　一　　　　月　　　十七　　　日
            　　　　　　　　 　　　　　             書記官  簡信滇
